【裁判字號】    97,上更(一),62
【裁判日期】    970429
【裁判案由】    違反毒品危害防制條例
【裁判全文】
臺灣高等法院高雄分院刑事判決      97年度上更(一)字第62號
上  訴  人
即  被  告  甲○○
選任辯護人  楊昌禧律師
            梁育誠律師
上列上訴人因違反毒品危害防制條例案件，不服臺灣高雄地方法
院95年度訴字第4411號中華民國96年3月29日第一審判決（起訴
案號：臺灣高雄地方法院檢察署95年度偵字第21503 號），提起
上訴，判決後經最高法院第一次發回更審，本院判決如下：
    主  文
原判決關於甲○○販賣第一級毒品、第二級毒品暨定應執行刑部
分撤銷。
甲○○無罪。
    理  由
一、本件公訴意旨略以：甲○○基於販賣第一級毒品海洛因、第
    二級毒品甲基安非他命之概括犯意：(一)於93年1 月起至95年
    4 月間，適有何湘寧以撥打甲○○家中00-0000000號電話與
    甲○○聯繫之方式，由甲○○以新台幣（下同）500 元、
    1000元之價格，販賣不詳數量之甲基安非他命3 次予何湘寧
    ，以供何湘寧施用甲基安非他命，嗣於95年8 月17日9 時許
    ，何湘寧與廖崇富共同在甲○○位於高雄縣鳳山市○○街55
    號之住處，以500 元之價格購買甲基安非他命1 包，以供何
    湘寧、廖崇富在上址施用；(二)於95年2 月起至7 月間，余家
    賢偕其女友陳筱涵共同至甲○○位於高雄縣鳳山市○○街55
    號之住處，詢問是否有毒品可售予其使用，甲○○遂在其住
    處、鳳山救國團等地，以500 、100 元之價格，販賣不詳數
    量之海洛因約5 次、不詳數量之甲基安非他命2 次予2 人，
    以供余家賢與陳筱涵共同施用海洛因與甲基安非他命多次；
    嗣為警於95年8 月17日10時許，持臺灣高雄地方法院核發之
    搜索票，在甲○○上址住處執行搜索查獲何相寧，並扣得白
    色不明粉末（呈毒品陰性反應）、夾鏈袋2 包、針筒1 支、
    自製吸食器1 個、塑膠鏟子4 支（其中藍色塑膠吸管半截檢
    出甲基安非他命陽性反應）、玻璃吸食器1 支等物，因認甲
    ○○涉犯毒品危害防制條例第4 條第1 項、第2 項之販賣第
    一級毒品、第二級毒品罪嫌。
二、按犯罪事實應依證據認定，無證據不得認定犯罪事實；不能
    證明被告犯罪者，應諭知無罪之判決，刑事訴訟法第 154條
    第2 項、第301 條第1 項分別定有明文。認定不利於被告之
    事實須依積極證據，苟積極證據不足為不利於被告事實之認
    定時，即應為有利於被告之認定；認定犯罪事實所憑之證據
    ，雖不以直接證據為限，間接證據亦包括在內，然而無論直
    接證據或間接證據，其為訴訟上之證明，須於通常一般之人
    均不致有所懷疑，而得確信其為真實之程度者，始得據為有
    罪之認定，倘其證明尚未達到此一程度，而有合理之懷疑存
    在而無從使事實審法院得有罪之確信時，即應由法院為諭知
    被告無罪之判決（最高法院30年度台上字第816 號、76年度
    台上字第4986號判例意旨參照）。
三、又販賣毒品係以所販賣者確毒品為其犯罪構成要件，因此，
    行為人所販賣者是否確為毒品，必需有嚴格之證明，方足為
    論罪之依據。再者，民國92年9 月1 日施行之新修正刑事訴
    訟法第154 條證據裁判主義之規定，乃揭櫫國際公認之刑事
    訴訟無罪推定原則，為修正刑事訴訟法保障被告人權之重要
    指標，法院自應嚴守此一原則，在檢察官所舉證據及法院依
    法定職權調查所得之證據，足以證明被告有罪之前，自應推
    定其無罪。若所得證據其為訴訟上之證明，尚未達於通常一
    般人均不致有所懷疑，而得確信其為真實之程度者，自不能
    為有罪之認定，此為上開無罪推定原則之當然闡釋，自不能
    因犯罪之調查難易不同而有異，其理甚明。又施用毒品者所
    稱其向某人買受毒品之指證，不得作為有罪判決之唯一證據
    ，仍須調查其他必要之證據，以察其是否與事實相符，為本
    院歷年來之見解，良以毒品買受者之指證，其憑信性於通常
    一般人已有所懷疑，尚難確信其為真實，此有最高法院93年
    台上字第6750號判決意旨參照。亦即施用毒品者所稱向某人
    買受毒品之指證，仍須調查其他必要之證據，以察其是否與
    事實相符；亦即須有補強證據以擔保其指證之真實性，始得
    採為論罪之依據，此亦有最高法院判決96年台上字第1806號
    判決意旨可資參照。
四、本件公訴人認被告甲○○（下稱被告）涉犯本件販賣第一級
    、第二級毒品，無非係以何湘寧於警詢及偵查中之證述、廖
    崇富於警詢之陳述，余家賢及陳筱涵於警、偵訊中之證述，
    及在被告位於高雄縣鳳山市○○街55號住處查獲並扣得白色
    不明粉末（無毒品反應）、空夾鏈袋2 包（共10只）、針筒
    1 支、自製吸食器1 個、塑膠鏟子4 支，其中藍色塑膠吸管
    半截檢出甲基安非他命陽性反應、玻璃吸食器1 支等物為主
    要依據。惟訊據被告則否認有何販賣第一級毒品海洛因或第
    二級毒品甲基安非他命之犯行，辯稱：伊與余家賢、陳筱涵
    不熟，不可能販賣毒品給余家賢、陳筱涵；且95年7 月間某
    日，余家賢曾滿臉鮮血的與陳筱涵一同前往其上開住處，可
    能因該次並未理會余家賢之求助，故余家賢因懷恨在心始挾
    怨報復；又93年間伊在監服刑，更不可能販賣甲基安非他命
    予何湘寧等語。
五、經查：
  (一)證人何湘寧固於警詢、偵查及本院前審理時證稱：其曾向被
    告購買甲基安非他命云云。惟其於警詢時證稱：伊與廖崇富
    於93年1 月至3 月間，向被告購買安非他命3 次，之後都是
    向「阿祥」購買等語（見偵(一)卷第9 頁）；嗣於檢察官偵查
    中證稱：於93年1 月至3 月向被告購買安非他命2 次，每次
    500 元到1,000 元不等；而於同次偵訊又改稱：伊95年3 、
    4 月間在遊藝場也曾向甲○○買過1 次1,000 元的安非他命
    等語（見偵(一)卷第42、43頁）。核與警詢所證不同，且其於
    同次偵訊時亦曾以被告身份證稱：93年3 月以後沒有跟甲○
    ○買甲基安非他命（見偵(一)卷第42頁），則其上開偵查中所
    證是否可信，已非無疑。何湘寧於原審審理時又證稱：伊於
    92、93年間有向被告買過2 次安非他命，95年4 月那次是伊
    是交錢給被告，但由被告的朋友交付安非他命予伊等語（見
    原審卷第194 頁）。此部分陳述不僅與警詢及偵查中所述向
    被告買甲基安非他命的期間、次數及交易毒品的情節不相符
    合，且被告自90年9 月23日即因施用毒品入所觀察勒戒，至
    90 年11 月2 日入戒治所執行強制戒治，91年4 月19日又接
    續執行有期徒刑，至94年9 月4 日始縮刑期滿出監，有臺灣
    高等法院被告前案紀錄表1 份在卷可稽（見本院卷第23頁正
    反面），被告殊無可能於92年、93年間販賣甲基安非他命予
    何湘寧至為明確。是證人何湘寧上開證言實無可採。何湘寧
    於原審法院審理中，經檢察官告以被告於91年4 月15日至94
    年9 月均在監執行，與你所述向被告購買安非他命之時間不
    符等語後，始又改稱：伊確有向被告購買甲基安非他命，只
    是時間記不得云云（見原審卷第195 頁）。然被告自90年9
    月23日至94年9 月4 日，近4 年的時間均在監或在所執行，
    而証人於警詢指稱於93年1 月至3 月間向被告購買甲基安非
    他命，其陳述時點為95年8 月17日，若係在被告出監之94年
    9 月5 日後，曾向被告買得數次甲基安非他命，記憶應尚清
    楚，自無誤記為92年、93年1 月至3 月間之理。則其所證向
    被告購毒品甲基安非他命的時間記不得云云，自無可信。
  (二)證人蔡銘華於警詢時雖證稱：95年8 月17日，在被告住處，
    其未看見被告交付毒品予何湘寧、廖崇富，是在廁所聽到該
    2 人向被告購買500 元毒品云云（見偵(一)卷第14頁反面、第
    15頁）。惟此部分陳述係被告以外之人於審判外之陳述，依
    刑事訴訟法第159 條第1 項之規定，除法律另有例外規定外
    ，原則上並無證據能力，此部分陳述與其於原審審理中證稱
    ：因氣不過被告不承認扣案毒品係其所有，所以才說假話等
    語並不相符（見原審卷第123 頁），且上開警詢時之外部情
    況亦無特別可信之情形，自無適用同法第159 條之2 之餘地
    ，此部分警詢陳述並無證據能力。再者，證人何湘寧於警、
    偵訊及原審法院審理時；廖崇富於警詢及原審法院審理中亦
    均未指述於被查獲當日即95年8 月17日，有向被告購買甲基
    安非他命。當場查獲扣案之白色不明粉末、夾鏈袋2 包、針
    筒1 支、自製吸食器1 個、塑膠鏟子4 支、玻璃吸食器1 支
    經送鑑定結果，除其中1 支藍色塑膠吸管半截檢出甲基安非
    他命陽性反應外，其餘均無海洛因或甲基安非他命陽性反應
    ，亦即在查獲現場並未查扣任何成包之甲基安非他命，有高
    雄市立凱旋醫院濫用藥物成品檢驗鑑定書1 份在卷可按（見
    偵(一)卷第109 頁）。是公訴人所指被告於上開時地販賣甲基
    安非他命予何湘寧及廖崇富，尚屬無法證明。
  (三)證人余家賢於本院前審審理中固證稱：伊在95年5 月初曾向
    被告購買海洛因3 次，共計3500元，甲基安非他命3 次共計
    3000元，另有1 次同時購入海洛因及甲基安非他命共1500元
    ，伊確定第1 次向甲○○買毒品是在95年5 月初，一直延續
    到同年6 、7 月間云云（見本院上訴卷第68頁）。而其於95
    年8 月3 日警詢時亦證稱：有向被告購買海洛因云云，惟同
    時證稱：其第1 次施用海洛因係在95年6 月底云云（見偵(二)
    第27頁），與其上開所證：第1 次向被告購買海洛因之時間
    為95年5 月初已有齟齬；又證人余家賢於檢察官偵查中以證
    人身份證稱：伊不認識被告，伊所施用海洛因係向「阿華」
    購得，伊買來的海洛因有免費提供其女友陳筱涵施打1 次，
    也有免費提供安非他命給陳筱涵2 、3 次云云（見偵(一)卷第
    126 、127 頁）；於同次偵訊中以被告身分則陳稱：伊曾向
    甲○○購買毒品云云；嗣於原審審理中又證稱：伊係自95年
    5 月間開始施用毒品，亦係該段時間向被告購買海洛因5 次
    及安非他命4 、5 次，均是在甲○○住處購買，每次價錢均
    是1000元云云（見原審卷第132 、134 頁），所證購買毒品
    之次數、價錢與本院前審所證亦有異。又證人余家賢於本院
    前審證稱：有時候會先打電話與被告聯絡購買海洛因或安非
    他命，再去被告住處取得毒品等語（見本院卷第67頁），而
    證人陳筱涵於原審亦證稱：余家賢是以電話聯絡的方式向被
    告購買海洛因及安非他命，是撥打被告的行動電話云云（見
    原審卷第126 頁），惟證人余家賢、陳筱涵於警詢指證被告
    販毒時，余家賢卻稱：忘記被告電話，陳筱涵亦稱：不知道
    被告的電話，顯與常理有違。蓋余家賢與陳筱涵若果以電話
    聯絡之方式向被告購得海洛因5 次及安非他命4 、5 次，則
    該聯絡電話縱未能記憶於腦中，亦必記於行動電話、紙張或
    其它物品之上以便買毒時查看，豈有於警詢時未能提供警方
    查證之理？再者，證人余家賢於95年8 月3 日17時許及同日
    18時35分，2 次為警採集其尿液送驗結果，僅呈嗎啡陽性反
    應，此經本院調取台灣高雄地方法院95年度訴字第3149 號
    被告余家賢違反毒品危害防制條例全部卷證查閱無訛，並有
   台 灣檢驗科技股份有限公司95年8 月18日編號KＺ0000000000
    00號濫用藥物尿液檢驗報告、長榮大學95年8 月16日確認報
    告各1 份、高雄縣政府警察局鳳山分局偵辦毒品案件嫌疑人
    尿液採集編號對照表、毒品列管人口尿液檢體採集送驗紀錄
    表各1 份附卷可稽（見本院上更(一)卷第72-75 頁），上開採
    尿時間距公訴人所指被告販賣海洛因予余家賢施用之時間相
    去甚遠，且依余家賢於警詢所述，其亦有向卓明鴻購買海洛
    因（見偵(二)卷第28頁），是上開尿液檢驗報告等，除不足佐
    證其所證曾向被告購買海洛因外，亦足以證明其所證向被告
    購買甲基安非他命施用云云，係屬不實，蓋如被告有施用甲
    基安非他命之惡習，理應自其尿液中檢甲基安非他命陽性反
    應。
  (四)證人陳筱涵於原審審理中雖證稱：伊與余家賢之前是男女朋
    友，余家賢施用的毒品來源是去甲○○住處，向甲○○購買
    ，價格500 或1000元，伊陪同余家賢去買過3 、4 次，因甲
    ○○當時不在家，伊陪余家賢在甲○○家裏等甲○○，甲○
    ○回來的時候，伊有看到甲○○將毒品交給余家賢等語（見
    原審卷第125-127 頁），惟此與陳筱涵於警詢所稱：余家賢
    向甲○○購買毒品，均係以電話聯絡後，在甲○○住處樓下
    或門口交付毒品等情，已有不合，又此部分證述情節，與余
    家賢在原審所稱：「（你購買安非他命及海洛因時，陳筱涵
    是否曾經陪同你進去？）沒有，陳筱涵在門外沒有進去」等
    語（見原審卷第133 頁）及於本院前審審理中證稱：「我們
    在交易的時候，我會把陳筱涵支開，他沒有看到我拿錢及甲
    ○○拿毒品給我」、「（陳筱涵）他如何知道（你向甲○○
    買毒品）？我去甲○○家外面，之後我就進去他家裏面，陳
    筱涵在他家外面等，因為我的錢包都放在他那邊，我去的話
    會跟他拿錢」、「（陳筱涵從來沒有進去過甲○○他家？）
    只有進去過一次，沒幾分鐘又出去」各等語（見本院上訴卷
    第64、66頁），亦顯然歧異，且證人陳筱涵既均在被告住處
    外面，即無從目睹余家賢向被告購買毒品，所證無從採為余
    家賢指述被告販賣海洛因及甲基安非他命之佐證。綜上所述
    ，證人余家賢之證言前後既有多處反覆而不一致之瑕疵，與
    陳筱涵之證言又有重大歧異而不能互為佐證，揆諸最高法院
    之判決意旨，自難逕認被告有此部分販賣第一、二級毒品之
    犯行，公訴意旨所指被告此部分犯罪，亦屬不能證明。
六、原審就被告被訴販賣第一、二級毒品部分，未詳為推求，遽
    為論罪科刑，尚有未合，被告上訴意旨否認此部分犯行，指
    摘原判決此部分不當，為有理由，自應由本院就此部分撤銷
    原判決，並為無罪之判決。
七、被告被訴轉讓第二級毒品甲基安非他命予蔡明華部分，業經
    原審判決無罪確定，故不另論列。
據上論結，應依刑事訴訟法第369條第1項前段、第364條、第301
第1項，判決如主文。
本案經檢察官陳國全到庭執行職務。
中    華    民    國    97    年    4     月    29    日
                  刑事第七庭    審判長法  官  莊飛宗
                                      法  官  邱明弘
                                      法  官  李嘉興
以上正本證明與原本無異。
檢察官如不服本判決應於收受本判決後10日內向本院提出上訴書
狀，其未敘述上訴理由者，並得於提起上訴後10日內向本院補提
理由書狀（均須按他造當事人之人數附繕本）「切勿逕送上級法
院」。
中    華    民    國    97    年    4     月    29    日
                                      書記官  郭榮芳


司法院資訊處製作；財團法人民間司法改革基金會備份。
